【裁判字號】    99,非抗,38
【裁判日期】    991227
【裁判案由】    聲請監護宣告等
【裁判全文】
臺灣高等法院高雄分院民事裁定          99年度非抗字第38號
再抗 告 人    曾碧英
非訟代理人    洪三財律師
受監護宣告人  曾玉發
相  對  人    黃氏清泉
              曾鳳英
              曾中慶
              曾中偉
上列當事人間聲請監護宣告等事件，再抗告人對於中華民國99年
10月21日台灣高雄地方法院99年度家抗字第24號所為第二審裁定
，提起再抗告，本院裁定如下：
    主  文
原裁定及同院第一審裁定（98年度禁字第370 號）均廢棄。本件
移送台灣板橋地方法院。
    理  由
一、本件抗告及再抗告意旨略以：伊為受監護宣告人曾玉發之次
    女，而曾玉發之子女共4 人，即伊及相對人曾鳳英、曾中慶
    、曾中偉，而相對人黃氏清泉為曾玉發之再婚配偶，其原為
    越南國人，嗣已於民國（下同）98年2 月23日取得我國國籍
    ，並於99年4 月13日為戶籍登記。而原法院第一審依曾中慶
    、曾中偉之聲請裁定對曾玉發為監護宣告，並選定相對人黃
    氏清泉為曾玉發之監護人，及指定伊及曾中偉為會同開具財
    產清冊之人。惟查，相對人黃氏清泉係曾玉發喪偶後之再婚
    配偶，其原為越南國人，對於台灣習慣及環境並不熟悉，且
    其已於99年7 月26日以探親為由自行返回越南，置曾玉發於
    不顧，現仍未返回台灣，是相對人黃氏清泉顯已無監護意願
    ，並不適合擔任監護人。另曾鳳英、曾中慶、曾中偉3 人長
    年以來對相對人不聞不問，對於曾玉發並無法提供完善之照
    顧，且對於曾玉發之健康及醫療照護亦無耐心，曾中偉更曾
    於98年7 月初，於曾玉發因肺炎住院治療時，以手機簡訊向
    伊表示欲放棄對曾玉發之治療，是關係人等並不適任擔任監
    護人。而伊與曾玉發感情甚篤，伊亦最為關心及照顧曾玉發
    ，伊並已為曾玉發擬定完善之照顧計畫，是應由伊擔任監護
    人，較符合曾玉發之最佳利益。原法院第一審裁定未予詳查
    ，選定相對人黃氏清泉為曾玉發之監護人，原法院第二審裁
    定選定曾鳳英、曾中偉為曾玉發之共同監護人，均有未洽。
    另再抗告人於原法院管轄之第二審及本院主張本件受監護宣
    告人曾玉發之戶籍雖設於高雄縣杉林鄉○○村○○路224 號
    ，然數十年來均定居於台北縣永和市（現新北市永和區○○
    ○街5 號，依民法第20條第1 項規定，曾玉發應以該址為其
    住所，故依民事訴訟法第597 條第1 項規定，本件應專屬台
    灣板橋地方法院管轄，惟原審法院第一、二審竟疏未依民事
    訴訟法第28條第1 項規定移送台灣板橋地方法院管轄，而為
    實體上之裁定，其裁定顯屬違背法令，依法應予廢棄。再抗
    告人爰依法提起再抗告，請求廢棄原法院第一、二審裁定，
    將本件裁定移送台灣板橋地方法院，並請求選定再抗告人為
    曾玉發之監護人等語。
二、按監護宣告之聲請，專屬應受監護宣告之人住所地之法院管
    轄。監護宣告之裁定，應同時選定監護人及指定會同開具財
    產清冊之人，並附理由，民事訴訟法第597 條第1 項、第60
    4 條第1 項分別定有明文。基此，選定監護人及指定會同開
    具財產清冊之人之管轄法院亦應與監護宣告之聲請同，而專
    屬於監護宣告之法院管轄，始為妥適，合先明。
    另依一定之事實，足認以久住之意思，住於一定之區域者，
    即為設定其住所於該地，為民法第20條所明定，是我國民法
    關於住所之設定，兼採主觀主義及客觀主義之精神，必須主
    觀上有久住一定區域之意思，客觀上有住於一定區域之事實
    ，該一定之區域始為住所，故住所並不以登記為要件。又戶
    籍法為戶籍登記之行政管理規定，戶籍地址乃係依戶籍法所
    為登記之事項，戶籍地址並非為認定住所之唯一標準（最高
    法院93年台抗字第393號裁定參照）。
    又按訴訟之全部或一部，法院認為無管轄權者，依原告聲請
    或依職權以裁定移送於其管轄法院，民事訴訟法第28條第1
    項定有明文。
三、經查，受監護宣告人曾玉發長期居住於台北縣永和市○○街
    5 號，此有台北縣政府社會局雙和社區社會福利服務中心個
    案處報告（案號：00-00-00-000）中載明「案主曾玉發70歲
    ，籍設高雄，長年定居本縣永和市」等語附卷可稽（見台灣
    高雄地方法院98年度禁字第370 號卷第217 頁）；另受監護
    宣告人曾玉發之長子曾中慶於原審法院亦曾以陳述狀陳稱：
    「…曾玉發慣常住居之台北縣永和市…」（見上開卷第169
    頁）等語，另再抗告人於原審陳明：「（法官問：你父親住
    永和多久了？）住三十幾年了，只是戶籍地在高雄」（見原
    審99年度家抗字第24號卷第32、33頁），足認曾玉發有久住
    台北縣永和市之意思，且其日常生活、活動範圍亦皆以台北
    縣永和市為主，亦有久住該處之客觀事實，故台北縣永和市
    （現為新北市永和區）應為曾玉發之住所地堪以認定。揆諸
    上開說明，曾玉發監護宣告之聲請及選定監護人、指定會同
    開具財產清冊之人，應專屬曾玉發之住所地法院即台灣板橋
    地方法院管轄，台灣高雄地方法院未依民事訴訟法第28條第
    1 項將該案件移送台灣板橋地方法院，即自為裁定，其適用
    法規顯有錯誤。（原法院第一審裁定（98年度禁字第370 號
    ）其中關於宣告曾玉發為受監護宣告人部分，因曾玉發經判
    定為「精神耗弱，無法正確處理任何事務」，且選定監護人
    尚未確定，原審法院亦未將該部分主文公告，故此部分對曾
    玉發之送達及對被選定之監護人之送達，尚不能認定已合法
    送達，故該部分裁定尚未確定）。綜上再抗告意旨求予將原
    法院第一審及第二審裁定廢棄，並移送板橋地方法院為有理
    由，自應由本院廢棄原裁定及同院第一審裁定，將本件裁定
    移送台灣板橋地方法院另為適法之處置。
四、據上論結，本件再抗告為有理由，依民事訴訟法第492條裁
    定如主文。
中    華    民    國    99    年    12    月    27    日
                              民事第四庭
                                  審判長法官  蔡文貴
                                  法      官  謝靜雯
                                  法      官  黃科瑜
以上正本證明與原本無異。
本件不得再抗告。
中    華    民    國    99    年    12    月    28    日
                                  書  記  官  彭筱瑗

司法院資訊處製作；財團法人民間司法改革基金會備份。
